臺灣高等法院高雄分院刑事判決　　　　　　　　　　　九十三年度選上訴字第二號
　　上　訴　人　臺灣高雄地方法院檢察署檢察官
　　被　　　告　甲○○
　　選任辯護人　吳賢明律師
　　　　　　　　吳建勛律師
　　　　　　　　黃馨儀律師
　　被　　　告　乙○○
右上訴人因被告違反公職人員選舉罷免法案件，不服臺灣高雄地方法院九十二年度訴
字第一五號中華民國九十三年一月十三日第一審判決（起訴案號：臺灣高雄地方法院
檢察署九十一年度選偵字第一九六、三一二號），提起上訴，本院判決如左：
      主  文
上訴駁回。
      理  由
一、本案經本院審理結果，認原判決以不能證明被告犯罪，諭知被告無罪之判決，並
    無不當，應予維持，並引用第一審判決書所記載之理由。
二、檢察官上訴意旨略以：（一）本件原審依證人林木榮、林朝乾、魏子菱之證詞，
    及台灣區手提包輸出業同業公會九十二年四月二十四日（九二）業字第０二一號
    函等，認系爭環保袋進貨之市場價格低於市價二十元，認被告二人所辯顯屬有據
    。惟縱被告辯解為真，然揆諸最高法院九十二年台上字第八九三號判例意旨，賄
    選物品之價格只能當成判斷是否具有對價關係之標準而已，仍應綜合社會價值觀
    念、受授雙方之認知及其他客觀情事而為判斷，更何況候選人如以禮品向選民行
    賄，常因候選人是否大量進貨、候選人與售貨之人有無特殊交情、售貨之人是否
    願意賠售以表示對候選人之支持，均會影響候選人或其贊助者購買禮品之進貨價
    格，且差異甚大，故於計算禮品之價值而用以判斷是否足以影響選民之投票意願
    時，自應以選民之感受為準，而選民對禮品價格之感受，當然來自於市售相同或
    相類似物品之價格，故於認定禮品之價值時，候選人或其贊助者購入之進貨價，
    即無參考價值；（二）原審認定被告提供之環保袋發送對象，非限於高雄市第三
    選區選民等情，故與被告辯稱該環保袋係屬宣傳物品，而認被告主觀上確非出於
    行賄之故意，惟依公職人員選舉罷免法第九十條之一之規定，只需對於有投票權
    人行求、期約或交付賄賂或不正利益，而約其不行使投票權或為一定之行使，即
    該當本罪，至於是否同時行賄有、無投票權人無礙本罪之成立，因而不能以被告
    發放環保袋之對象非限於被告甲○○所參選之第三選區選民即遽論被告二人主觀
    上無行賄之故意，況因選舉查察雷厲風行，被告並非至愚之人，且甲○○曾任二
    屆市議員，理應會以迂迴交付賄賂方式以規避行賄之犯意，原判決為被告無罪諭
    知，顯有未洽云云。
三、惟查：
（一）本案公訴人起訴認被告二人以扣案之環保袋為向有投票權人行賄之物，並以扣
      案之環保袋一般廠商承製價格為新台幣（下同）三十餘元，製作後的成品市面
      售價約五十餘元至一百餘元不等為其論據。但公訴人所舉之證人，其中簡素玲
      固供稱有承做高雄市環保局訂購之環保袋，每只單價七十元；蕭淑敏證稱台灣
      銀行有訂購環保袋，每只單價五十二元；證人蕭素菊、鄭炳昇證稱高雄市中藥
      商同業公會有訂購環保袋，每只四十五元，黃麗琪證稱其所經營之麗進贈品禮
      品公司製作販售之環保袋每只市面零售價為八十元至六十元不等；惟前開證人
      所供述環保袋並非被告用以贈送他人之環保袋，而環保袋每因材質、是否有加
      工（縫小袋）、轉售（中盤商經手）等不同，價格亦有差異，原審已就扣案被
      告用以贈送他人之環保袋送請臺灣區手提包輸出業同業公會鑑價結果認：「扣
      案之環保袋其各項之成本估計為用布費用十一元、提袋部分二元六角、印刷費
      用二元，此類環保袋之毛利率為百分之二十」，有臺灣區手提包輸出業同業公
      會九十二年四月二十四日（九二）業字第○二一號函在卷可稽（原審卷八六頁
      ），據此估計該扣案環保袋之成本為十五元六角加上毛利三元一角二分，則該
      環保袋之一般市場進貨價格應為十八元七角二分；與證人林木榮、魏子菱證述
      扣案環保袋之價格大致相符，而認被告甲○○、乙○○辯稱系爭環保袋僅價值
      二十元應屬可採。
（二）公訴人雖指候選人如以禮品向選民行賄，常因候選人是否大量進貨、候選人與
      售貨之人有無特殊交情、售貨之人是否願意賠售以表示對候選人之支持，均會
      影響候選人或其贊助者購買禮品之進貨價格，且差異甚大，故於計算禮品之價
      值而用以判斷是否足以影響選民之投票意願時，自應以選民之感受為準，而選
      民對禮品價格之感受，當然來自於市售相同或相類似物品之價格，故於認定禮
      品之價值時，候選人或其贊助者購入之進貨價，即無參考價值云云；但查前開
      環保袋既經臺灣區手提包輸出業同業公會鑑價如前所述，該同業公會與被告間
      並無公訴人所指與候選人有特殊交情、售貨之人是否願賠售等情事，其鑑定結
      果自屬客觀、公正，而公訴人所指賄選物品價格應以選民對禮品價格之感受為
      準，惟選民有上萬人之多，每人主觀感受不同，豈能據為認定之依據？從而原
      審依鑑定結果及前開證人證詞，認被告致贈之環保袋價值二十元，並無違誤之
      處。
（三）前開環保袋每只價格僅為二十元，其價格不高，又為一般通常之物品，其他各
      機關（如公訴人所指台灣銀行等）亦有致贈環保袋予他人使用，該環保袋並無
      特殊之處，客觀上收受環保袋之人顯不致於因此而影響其投票權，從而被告致
      贈環保袋不能認係約使投票權人為投票權之一定行使或不行使之對價。
四、綜上所述，被告致贈環保袋之行為，不能認係約使投票權人為投票權之一定行使
    或不行使之對價，原審為無罪之諭知並無違誤，本件檢察官上訴為無理由，應予
    駁回。
據上論結，應依刑事訴訟法第三百六十八條、第三百七十三條，判決如主文。
本案經檢察官林應華到庭執行職務。
中      華      民      國    九十三    年      八      月      五      日
                              臺灣高等法院高雄分院刑事第一庭
                                  審判長法官  吳水木
                                        法官  洪慶鐘
                                        法官  趙文淵
右正本證明與原本無異。
檢察官如不服本判決應於收受本判決後十日內向本院提出上訴書狀，其未述上訴理
由者，並得於提起上訴後十日內向本院補提理由書狀（均須按他造當事人之人數附繕
本)「切勿逕送上級法院」。
被告不得上訴。
                                      書記官  吳新貞
中      華      民      國    九十三    年      八      月       六     日
